【裁判字號】    99,訴,50
【裁判日期】    990409
【裁判案由】    殺人未遂
【裁判全文】
臺灣臺中地方法院刑事判決                99年度訴字第50號
公  訴  人  臺灣臺中地方法院檢察署檢察官
被      告  甲○○
指定辯護人  義務辯護人  林軍男律師
上列被告因殺人未遂案件，經檢察官提起公訴（98年度偵字第
26909號），本院判決如下：
    主  文
本件公訴不受理。
    理  由
一、公訴意旨略以：被告甲○○於民國98年8月18日（起訴書誤
    繕為98年5月18日），因其子宋易霖與告訴人乙○○在臺中
    縣豐原市○○路燦坤門市後面巷子爭吵，發生拉扯後，回家
    向被告報告，被告遂心生不滿，自不詳地點取出足以致人於
    死之凶器鐵棍1把，騎乘機車回到上開地點找告訴人理論，
    被告明知持鐵棍朝人體之重要部位即頭部猛力揮擊之結果，
    可能造成失血過多或頭部受傷等足以發生死亡結果之犯意，
    此為一般人之常識；竟仍基於殺人之不確定故意，手持鐵棍
    朝告訴人之頭部由上往下猛力揮擊1下，致告訴人受有長2公
    分、深0.5公分（起訴書誤載為5公分）之頭頂部挫裂傷後，
    被告逃離現場返回住處，並將鐵棍丟棄於不詳地點後，經告
    訴人之妹妹丙○○（起訴書誤繕為告訴人之姊）目擊，緊急
    將告訴人送醫，始未造成更大之傷害，因認被告涉犯刑法第
    271條第2項、第1項殺人未遂罪嫌云云。
二、按告訴乃論之罪，告訴人於第一審辯論終結前得撤回其告訴
    ，又告訴經撤回者，應諭知不受理之判決，刑事訴訟法第23
    8條第1項、第303條第3款，分別定有明文。復按殺人未遂罪
    之成立，以有戕害他人生命之故意，著手於刺殺之實行而未
    發生死亡之結果為要件。故行為人是否具有殺人之故意，加
    害時所用器具，被害人受傷多寡以及受傷部位是否為致命之
    處，有時雖可藉為認定有無殺意之心證，但究不能據為絕對
    之標準，尚須就行為人主觀犯罪認識與客觀犯罪事實，參酌
    社會上一般經驗法則論理為斷（最高法院84年度臺上字第40
    3號判決意旨參照）。換言之，殺人罪、重傷害罪或傷害罪
    之區別，無非在以被告行為時，其主觀上之犯意而定。至被
    害人之傷痕多寡、輕重、深淺及有無明顯立即之致命危險等
    因素，固不失為判斷殺人罪、重傷害罪及傷害罪之認定資料
    ，惟仍須佐以行為人與被害人間之恩怨情仇、是否使用兇器
    、兇器是否預先準備、兇器種類為何、下手攻擊之部位、時
    間久暫、是否為偶發狀況、行為時之態度，並尚應深入觀察
    行為人與被害人之關係、衝突之起因、行為當時所受之剌激
    、下手力量之輕重，被害人受傷之情形及行為事後之態度及
    其他客觀之具體情事等，加以綜合判斷，始得推認判定行為
    人行兇之際究係殺人罪、重傷害罪或傷害罪之犯意。
三、公訴意旨認被告涉有殺人未遂罪嫌，無非係以﹕(一)、證人即
    告訴人乙○○及證人王千慧於偵查中之證述；(二)、被告用以
    行兇之鐵棍，為易致人於死之物；(三)、告訴人受有上述傷害
    等情，為其主要論據。惟訊據被告固坦承有於上述時間前往
    臺中縣豐原市○○路上之燦坤門市前遇到告訴人乙情，惟矢
    口否認有何殺人未遂犯行，辯稱：當天是因為伊小孩宋易霖
    跟告訴人發生爭執，回家跟伊說，所以伊去該處找告訴人理
    論，到上開地點時，伊就看到告訴人的頭部已受傷流血，伊
    並無持鐵棍打告訴人云云。然查：
(一)、被告於上揭時間曾持鐵棍1支，在臺中縣豐原市○○路上之
    燦坤門市店前，以該鐵棍敲打告訴人之頭部1下，致告訴人
    受有頭頂部挫裂傷長2公分、深0.5公分乙節，業據證人即告
    訴人乙○○、證人丙○○於偵查及本院審理時證述明確（見
    臺灣臺中地方法院檢察署98年度偵字第26909號偵查卷第5頁
    、本院99年3月25日審理筆錄），並有告訴人所提出之義平
    外科診所診斷證明書、告訴人受傷照片各乙份在卷可參（見
    臺灣臺中地方法院檢察署98年度他字第4192號偵查卷第4、5
    頁），顯見被告確有於前開時間、地點，持鐵棍1支朝告訴
    人之頭部毆打1下，致告訴人受有前開傷害，被告辯稱其未
    持鐵棍打告訴人云云，尚無足採信。
(二)、本案應探究者乃被告持鐵棍敲打告訴人時，是否係以殺人之
    犯意為之：
１、證人即告訴人於本院審理時結證稱：被告甲○○的兒子用木
    棍從伊背後打1下後就走了，後來換被告來的時候用1支鐵棍
    從伊的正面從上往下朝伊的頭部打1下，被告打伊時，叫伊
    不要跑，要乖乖給他打；之前他沒有打過伊，這是他第一次
    打伊，被告當時持以打伊之鐵棍，是長約60公分、約小指頭
    般粗細之小鐵棍等語（見本院99年3月25日審判筆錄第4、6
    、7頁）；證人丙○○於本院審理時結證稱：伊看到被告走
    向告訴人朝他的頭部打1下，伊遠遠的，看不清楚被告拿什
    麼東西，伊趕快衝過去，到時就看到告訴人的頭已經在流血
    ，被告騎機車走了，伊就趕快帶告訴人去案發地點對面的診
    所就醫，就診之後又在路上碰到被告，伊質問被告為何要打
    告訴人，被告說告訴人打他兒子等語（見本院99年3月25日
    審判筆錄第7至8頁）。足見被告係因告訴人與其子宋易霖間
    之爭執，心生不滿，而前往上開地點與告訴人理論，衡情被
    告當無僅因上開糾紛，即萌生戕害告訴人生命之動機及故意
    。
２、告訴人遭被告以鐵棍打傷後，受有頭頂部挫裂傷之傷害，傷
    口長2公分、深0.5公分，有上開診斷證明書在卷可佐，顯見
    被告所使用之力道非鉅；又參以證人即告訴人於本院審理時
    所述，被告當時持以毆擊其之鐵棍，長約60公分、約小指頭
    般粗細之小鐵棍，僅毆打其1下等語，雖告訴人所受傷害雖
    係在人體要害之頭部，然若被告果有殺人之意，豈可能僅毆
    打告訴人頭部1下，且使用之力道非鉅？則衡酌告訴人所受
    傷害之程度、所受傷勢客觀上顯無足以致命，尚難僅憑告訴
    人受傷部位係在頭部，即遽以推論被告前開毆擊告訴人即有
    在殺害告訴人之意。
(三)、綜上各情以觀，本院認被告持鐵棍敲擊告訴人頭部1下之行
    為，應係基於普通傷害之犯意而為之，是被告上揭所為，應
    僅構成刑法第277條第1項之普通傷害罪。
四、按告訴乃論之罪，告訴人於第一審辯論終結前，得撤回其告
    訴；又告訴經撤回者，應諭知不受理之判決，並得不經言詞
    辯論為之，刑事訴訟法第238條第1項、第303條第3款、307
    條分別定有明文。本件被告所犯刑法第277條第1項普通傷害
    罪，公訴人認被告所為係犯刑法第271條第2項、第1項之殺
    人未遂罪，容有未洽，已如前述，惟起訴基本社會事實同一
    ，本院仍應予以審理。則依刑法第287條前段之規定，犯同
    法第277條第1項之罪，須告訴乃論。茲因告訴人與被告已達
    成和解，於本院審理中已具狀撤回傷害告訴，有撤回告訴狀
    乙份在卷可按，揆諸前開說明，爰不經言詞辯論，諭知不受
    理之判決。另按刑事判決得就起訴之犯罪事實變更檢察官起
    訴所引應適用之法條者，以科刑或免刑判決為限，本案檢察
    官以殺人未遂起訴，經原審審理結果，認為被告所犯實為傷
    害罪，未經合法告訴，則於判決理由欄敘明其理由逕依刑事
    訴訟法第303條第3款諭知不受理判決即可，原無適用同法第
    300條之餘地（最高法院47年臺非字第41號判例意旨、71 年
    度臺上字第6600號判決意旨參照）。本案為不受理判決，自
    無庸變更起訴法條，併此敘明。
據上論斷，應依刑事訴訟法第303條第3款、第307條，判決如主
文。
中    華    民    國    99    年     4    月     9    日
                        臺灣臺中地方法院刑事第十六庭
                            審判長法  官  巫淑芳
                                  法  官  戴嘉慧
                                  法  官  劉麗瑛
以上正本證明與原本無異。
如不服本判決應於收受判決後10日內向本院提出上訴書狀，並應
敘述具體理由；其未敘述上訴理由者，應於上訴期間屆滿後20日
內向本院補提理由書（均須按他造當事人之人數附繕本）「切勿
逕送上級法院」。
                                  書記官  王玟
中    華    民    國    99    年    3     月    30    日

司法院資訊處製作；財團法人民間司法改革基金會備份。
